【裁判字號】    96,訴,1870
【裁判日期】    970129
【裁判案由】    塗銷地上權登記
【裁判全文】
臺灣高雄地方法院民事判決              96年度訴字第1870號
原      告  戊○○
訴訟代理人  王叡齡  律師
            陳建誌  律師
被      告  甲○○
            己○○○
            庚○○
            乙○○
            丙○○
兼  上五人
訴訟代理人  李文珍
被      告  丁○○
上列當事人間請求塗銷地上權登記事件，本院於中華民國九十七
年一月十五日言詞辯論終結，判決如下：
      主  文
被告應偕同原告就高雄市○○區○○段三小段四四三地號土地（
權利範圍：全部），經高雄市政府地政處楠梓地政事務所於民國
五十五年以高地楠字第○○七一七○號所為之地上權設定登記（
登記次序：一）之權利人為李才教部分辦理繼承登記後，將該地
上權辦理塗銷登記。
訴訟費用由被告連帶負擔。
    事實及理由
壹、程序部分：
一、按「訴狀送達後，原告不得將原訴變更或追加他訴。但有下
    列各款情形之一者，不在此限：二、請求之基礎事實同一者
    。」，民事訴訟法第255 條第1 項第2 款定有明文。經查，
    本件原告起訴時之訴之聲明係請求：(一)確認高雄市○○區○○段三小段四四三地號土地地上權不存在，被告應予塗銷該
    地上權登記。(二)原告願供擔保請准予宣告假執行等語。嗣於
    本院審理中變更訴之聲明為：「被告應偕同原告就高雄市○○區○○段3 小段443 地號土地（權利範圍：全部），經高
    雄市政府地政處楠梓地政事務所於民國55年以高地楠字第00
    7170號所為之地上權設定登記之權利人為李才教部分辦理繼
    承登記後，將該地上權辦理塗銷登記」，並撤回起訴時訴之
    聲明(二)原告願供擔保請准予宣告假執行部分。核原告就原起
    訴之聲明及變更後之聲明，均同係就系爭地上權請求塗銷，
    其請求之基礎事實同一，揆諸上開法律規定，原告所為訴之
    變更，於法並無不合，應予准許，核先敘明。
貳、實體部分：
一、被告丁○○經合法通知，無正當理由未於最後言詞辯論期日
    到場，核無民事訴訟法第386 條各款所列情形，爰依原告之
    聲請，由其一造辯論而為判決。
二、原告起訴主張：原告為高雄市○○區○○段3 小段0443地號
    土地（下稱系爭土地）之所有權人，於55年6 月20日提供系
    爭土地設定地上權（下稱系爭地上權）予訴外人即配偶李才
    教，供作建築門牌號碼：高雄市○○區○○街372 號房屋（
    下稱系爭房屋）之用。嗣於85年8 月16日因李才教死亡，原
    告乃因分割繼承而取得系爭房屋之所有權，從而附隨於系爭
    房屋之系爭地上權應隨同移轉於原告，系爭土地之所有權及
    系爭地上權既同歸原告所有，依民法第762 條之規定，該地
    上權已因混同而消滅。惟因原告於辦理繼承登記時未將因混
    同而消滅之地上權辦理塗銷登記，詎遭被告即李才教之其他
    繼承人否認地上權消滅而拒絕辦理塗銷登記。為此，爰依民
    法第762 條之法律規定，提起本件訴訟，並聲明求為判決：
    (一)確認高雄市○○區○○段3 小段433 地號土地之地上權不
    存在，被告應塗銷地上權登記。(二)原告願供擔保，請准宣告
    假執行。嗣於本院審理中變更訴之聲明為：被告應偕同原告
    就高雄市○○區○○段3 小段443 地號土地（權利範圍：全
    部），經高雄市政府地政處楠梓地政事務所於55年以高地楠
    字第007170號所為之地上權設定登記之權利人為李才教部分
    辦理繼承登記後，將該地上權辦理塗銷登記等語。
三、被告之抗辯：
  (一)被告甲○○、己○○○、李文珍、庚○○、乙○○及丙○○
    均稱：同意塗銷本件地上權之登記等語。
  (二)被告丁○○未於最後言詞辯論期日到場，惟曾具狀抗辯略以
    ：地上權係從屬於土地，非從屬於房屋，且為保有地上物日
    後有重建或翻修之權利，所以系爭地上權並未同意由原告一
    起繼承；而原告雖為系爭房屋之所有權人，但地上權則為兩
    造即全體繼承人所共同繼承，被告為李才教合法繼承人之一
    ，已繼承系爭地上權之一部分，自未與原告之系爭土地所有
    權混同，故原告主張系爭地上權已因混同而歸於消滅，進而
    請求塗銷地上權登記，顯無理由等情，並聲明求為判決駁回
    原告之訴等語，資為抗辯。
四、爭點整理：
  (一)兩造不爭執之事項：
    1.系爭土地所有權人原為原告，嗣於85年8 月16日時，以夫
      妻聯合財產更名之原因將所有權移轉登記至李才教名下，
      再於86年1 月24日以分割繼承為原因移轉所有權登記為原
      告所有。此經本院依職權函查高雄市政府地政處楠梓地政
      事務所屬實，並有該事務所檢送之土地登記謄本、異動索
      引及86年申請分割繼承文件等件在卷可稽。
    2.系爭土地於55年6 月20日設定地上權予李才教供為建築高
      雄市○○區○○街372 號房屋之用。
    3.李才教於85年8 月16日死亡，兩造為共同繼承人，有戶籍
      謄本及繼承系統表附卷可稽。
  (二)兩造爭執之事項：
    原告請求被告應協同就系爭地上權為繼承登記後，將該地上
    權辦理塗銷登記，有無理由？
五、原告主張其為系爭土地之所有權人，因於55年6 月20日提供
    系爭土地予被繼承人即其配偶李才教設定系爭地上權，供作
    建築系爭房屋之用。嗣於85年8 月16日被繼承人李才教死亡
    ，原告因分割繼承而取得系爭房屋之所有權，及被繼承人李
    才教死亡後，兩造均未拋棄繼承權而為被繼承人之合法遺產
    繼承人等事實，業據原告到庭陳述綦詳，並據提出系爭土地
    暨建物登記謄本及所有權狀影本、高雄市政府地政處楠梓地
    政事務所函覆之土地登記資料及土地異動索引與申請分割繼
    承登記資料、財政部高雄市國稅局函覆之被繼承人遺產稅申
    報書資料、被繼承人李才教之繼承系統表及合法繼承人之戶
    籍登記簿影本與戶籍謄本、本院家事法庭查覆被繼承人李才
    教之繼承人確無拋棄繼承或聲請限定繼承之查詢表等各1 份
    附卷為憑（詳本院卷第25頁至第27頁、第62頁至第68頁、第
    69 頁 至第79頁、第7 頁至第24頁、第52頁），復為被告甲○○、己○○○、李文珍、庚○○、乙○○、丙○○等人到
    庭所不爭執（詳本院卷第129 頁，97年1 月15日言詞辯論筆
    錄所載），另被告丁○○亦未就上開事實具狀為抗辯之陳述
    ，應堪信屬實。嗣原告主張系爭土地及系爭房屋之所有權既
    已同歸原告所有，則附隨於系爭房屋之系爭地上權應隨同移
    轉於原告所有，故系爭地上權因已與系爭土地有權混同而歸
    於消滅等前情，則為被告丁○○所否認，並以原告雖為系爭
    房屋之所有權人，但地上權則為兩造即全體繼承人所共同繼
    承，原告主張系爭地上權已因混同而歸於消滅，進而請求塗
    銷地上權登記，顯無理由等前詞。嗣兩造於本院審理中經協
    商整理爭點為：原告請求被告應協同就系爭地上權為繼承登
    記後，將該地上權辦理塗銷登記，有無理由？茲就上開爭點
    審酌如下。
六、原告請求被告應協同就系爭地上權為繼承登記後，將系爭地
    上權辦理塗銷登記，有無理由：
  (一)按「稱地上權者，謂以在他人土地上有建築物，或其他工作
    物，或竹木為目的而使用其土地之權。」，「同一物之所有
    權及其他物權，歸屬於一人者，其他物權因混同而消滅。但
    其他物權之存續，於所有人或第三人有法律上之利益者，不
    在此限。」。民法第832 條、第762 條分別定有明文。又「
    系爭地上權係為建築房屋而設定之事實，既為兩造所不爭，
    則系爭地上權應隨同系爭房屋所有權之移轉而移轉與俞林○○，俞林○○為彼時之土地所有人，該地上權即因混同而消
    滅，亦即自俞林○○領得系爭房屋之不動產權利移轉證書之
    日起，該土地上之地上權即已消滅。」，此有最高法院83年
    度台上字第1789號民事判決意旨可資參照，核先敘明。
  (二)原告主張系爭地上權，係因建築系爭房屋而設定，則系爭地
    上權自應隨同系爭房屋所有權之移轉而移轉為原告所有。是
    存在於原告所有之系爭土地上之系爭地上權，既已與系爭土
    地所有權同歸原告所有，依法已因混同而歸於消滅等前情，
    業據被告甲○○、己○○○、李文珍、庚○○、乙○○、丙○○到庭陳稱不為爭執，已如前述。惟則據被告丁○○具狀
    抗辯略以：地上權係從屬於土地，非從屬於房屋，為保有地
    上物日後有重建或翻修之權利，所以系爭地上權並未同意由
    原告一起繼承；而原告雖為系爭房屋之所有權人，但地上權
    則為兩造即全體繼承人所共同繼承，被告為被繼承人李才教
    遺產之合法繼承人之一，已繼承系爭地上權之一部分，自未
    與原告之系爭土地所有權混同，故原告主張系爭地上權已因
    混同而歸於消滅，進而請求塗銷地上權登記，顯無理由等前
    詞，經查：
    1.系爭地上權係為建築系爭房屋而設定之事實，業據原告到
      庭陳述明確在卷，被告丁○○雖辯稱：為保有地上物日後
      有重建或翻修之權利，所以系爭地上權並未同意由原告一
      起繼承等語（詳本院卷第55頁，被告丁○○所提96年7 月
      2 日答辯狀所載）。惟參以地上權係以在他人土地上有建
      築物而使用其土地之權利之法律規定（民法第第832 條規
      定參照），系爭房屋之所有權既已因被繼承人李才教之死
      亡，而全歸由原告1 人所合法繼承，是縱認被告丁○○所
      辯為保有系爭房屋日後有重建或翻修之權利，故未予以塗
      銷等情為真，然系爭房屋日後縱有重建或翻修之可能，亦
      應由系爭房屋之所有權人即原告1 人單獨決定，非屬所有
      權人以外之被告可得參與，此為事理之所當然而無待贅述
      ，是被告丁○○所辯前詞，於法律規定及常理已有未合，
      自不足採信。
    2.被告李齡雖又辯稱：地上權係從屬於土地，非從屬於房屋
      ，地上權則為兩造即全體繼承人所共同繼承，被告為被繼
      承人李才教遺產之合法繼承人之一，已繼承系爭地上權之
      一部分，自未與原告之系爭土地所有權混同等前詞（詳本
      院卷第109 頁、第110 頁，被告丁○○所提96年12月10日
      答辯狀所載）。惟查，地上權之設定目的，既係因在他人
      土地上以建築房屋為目的而設定之物權權利，自應附隨於
      房屋所有權而存在；故於房屋所有權移轉之同時，地上權
      亦已隨同房屋所有權而移轉於房屋所有權人，始符合地上
      權設定之法律上真意，此有最高法院83年度台上字第1789
      號民事判決意旨可稽。是依上開最高法院民事判決意旨所
      示，地上權固係存在於土地上之物權，然則係從屬於房屋
      所有權而存在，非從屬於土地所有權而存在，要堪認定；
      足認被告丁○○所辯：地上權係從屬於土地，非從屬於房
      屋等前詞，顯係誤解法律規定所致，其見解自非可採信。
    3.依上說明，系爭房屋所有權已因被繼承人李才教之死亡，
      而由被告1 人單獨合法繼承，則附隨於系爭房所有權之系
      爭地上權，亦已隨同系爭房屋所有權而移轉於原告1 人單
      獨所有。故原告主張存在於系爭土地上之系爭地上權，已
      隨同系爭房屋所有權之移轉，而同時移轉為原告單獨所有
      ，則於系爭土地所有權與系爭地上權均同歸原告所有時，
      系爭地上權已因混同而歸於消滅，於法自屬有據；被告丁○○所辯前情，於法尚有未合，已至為明確。
  (三)系爭地上權既已與系爭土地所有權同歸原告所有，則原告主
    張系爭地上權已因與系爭土地所有權混同而歸於消滅，並訴
    請被告應協同原告就系爭地上權為繼承登記後，將系爭地上
    權辦理塗銷登記，於法自屬有理由。
七、綜上所述，系爭土地及系爭房屋均為原告單獨所有，而存在
    於系爭土地上之系爭地上權，因附隨於系爭房屋所有權，而
    隨同系爭房屋所有權移轉為原告所有，故系爭地上權因已與
    系爭土地所有權混同而歸於消滅。從而，原告依民法第762
    條之法律規定，訴請被告應偕同原告就高雄市○○區○○段
    3 小段443 地號土地，經高雄市政府地政處楠梓地政事務所
    於55年以高地楠字第007170號所為之地上權設定登記之權利
    人為李才教部分辦理繼承登記後，將該地上權辦理塗銷登記
    等語，於法洵屬有據，所訴應予以准許。
八、據上論結，本件原告之訴為有理由，依民事訴訟法第78條，
    判決如主文。
中    華    民    國    97    年     1    月    29    日
                  民事第五庭  法  官  柯盛益
上為正本，係照原本作成
如不服本判決，應於送達後20日內，向本院提出上訴狀並表明上
訴理由，如於本判決宣示後送達前提起上訴者，應於判決送達後
10日內補提上訴理由書（須附繕本）。
中    華    民    國    97    年     1    月    29    日
                              書記官  卓榮杰


司法院資訊處製作；財團法人民間司法改革基金會備份。
